臺灣基隆地方法院民事判決　　　　　　　100年度訴字第137號
原　　　告　李銘程
訴訟代理人　陳培仁律師
　　　　　　陳炎琪律師
被　　　告　蔡添量
上列當事人間債務人異議之訴事件，本院於民國100年8月9日
言詞辯論終結，判決如下：
    主  文
確認被告持有原告所簽發如附表所示之本票債權不存在。
本院九十九年度司執字第一八八六六號清償票款強制執行事件債
權人即被告所憑之本院九十九年度票字第三二五號確定裁定執行
名義，不許對原告強制執行。
訴訟費用由被告負擔。
    事實及理由
壹、程序方面：
    按法律關係之存在否不明確，致原告在私法上之地位有受侵
    害之危險，而此危險得以對於被告之確認判決除去之者，即
    得依民事訴訟法第247條之規定提起確認之訴（最高法院52
    年臺上字第1922號判例參照）。本件被告就其持有原告所簽
    發、票號TH046010，發票日及到期日均為民國98年8月19 日
    ，面額新臺幣（下同）195 萬元之本票（下稱系爭本票），
    業經本院以99年度司票字第325 號裁定准予強制執行，惟原
    告既否認被告對系爭本票債權存在，顯然兩造就本票債權存
    在與否已發生爭執，如不訴請確認，原告在私法上之地位將
    有受侵害之危險，揆諸前揭判例意旨，原告自得提起
    本件確認之訴以排除此項危險，合先敘明。
貳、實體方面：
一、原告起訴主張：
  (一)被告持原告所簽發之系爭本票，向本院聲請裁定本票強制執
    行，由本院以99年度司票字第325 號民事裁定准予強制執行
    ，被告再持上開99年度司票字第325 號民事裁定，向本院民
    事執行處聲請對原告所有之不動產為強制執行，現由本院民
    事執行處以99年度司執字第18866號清償票款強制執行事件
    執行在案。
  (二)原告之所以簽發系爭本票，係因97年間，借款人即證人蔡清
    帆為其所設立之千承工程營造有限公司（下稱千承公司）以
    簽發2 紙本票（票號分別為TH046001、TH046002，發票日為
    均為97年8月19日，面額分別為172萬5,000、22萬5,000元）
    向被告借款（其中172萬5,000元係本金，22萬5,000 元係利
    息，下稱系爭借款），因原告係證人蔡清帆之好友，遂上開
    2 紙本票背面以捺印指紋方式背書，作為借款之保證。
  (三)99年8月5日，被告向原告表示原告所保證之系爭借款，借款
    人即證人蔡清帆並未依約清償，要求原告負責，除要原告以
    原告名義將證人蔡清帆所簽發之上開2 紙本票向法院聲請本
    票裁定，以便向證人蔡清帆追討債務外，又要求原告簽發系
    爭本票，作為系爭借款之保證。
  (四)日前據證人蔡清帆告知，在99年8 月前證人蔡清帆已將原告
    所背書保證之系爭借款全數清償完畢，然因在系爭借款債務
    清償完畢後，證人蔡清帆又以千承公司名義再向被告借款，
    故將所簽發之2 紙本票繼續留置於被告處而未取回。足證，
    原告當初所背書保證證人蔡清帆向被告所借之系爭借款債務
    業經借款人即證人蔡清帆清償完畢，故原告之保證責任即已
    消滅。至於證人蔡清帆嗣後再向被告借款一事原告並不知情
    ，且清償完畢後再發生之借貸債務已不在原告原有保證之範
    圍。
  (五)另據證人蔡清帆告知，其以千承公司名義積欠被告之所有借
    款債務，已與被告於99年11月10日在本院以99年度基簡移調
    字第72號給付票款案件中達成調解，調解內容為：除千承公
    司已被其他債權人扣押之工程款允許被告參與分配並據以扣
    抵外，剩餘之債務，被告允許證人蔡清帆分期清償（即100
    年1月15日起至100年6月15日止，每月15日前給付25,000 元
    ；100年7月15日至108年1月15日止，於每月15日前給付30,0
    00元；108年2月15日給付20,000元），故縱認告所背書保證
    之系爭借款債務尚未經借款人即證人蔡清帆清償而消滅，然
    因借款人即證人蔡清帆已與被告達成分期清償之調解，原告
    並未表同意，依民法第755條規定，原告自不負保證責任。
  (六)被告利用原告不知所背書保證之系爭借款債務業經借款人即
    證人蔡清帆清償而消滅，及以經原告背書證人蔡清帆所簽發
    之2 紙本票仍在被告持中之機會，趁機向原告詐稱系爭借款
    債務未獲清償，令原告應被告之要求而簽發系爭本票予被告
    ，原告自得依民法第92條規定，撤銷系爭本票發票行為之意
    思表示。
  (七)綜上，原告簽發予被告之系爭本票，已無任何原因關係可言
    ，原告自得依票據法第13條前段之反面解釋，以原告與被告
    間所存之保證責任即已消滅之基礎原因關係不存在對抗被告
    ，且被告自應就該基礎原因關係存在之積極事實，負舉證責
    任，故原告起訴請求確認系爭本票債權不存在，依法應無不
    合。又被告據以聲請強制執行之執行名義為本票裁定，並無
    與確定判決有同一效力，而被告與原告間並無本票債權存在
    ，爰依強制執行法第14條第2 項規定提起本件債務人異議之
    訴等語。並聲明：如主文所示。
二、被告則以：
  (一)原告與證人蔡清帆均為千承公司之股東，且公司大小印章均
    由原告管理。嗣證人蔡清帆因千承公司財務需要，以千承公
    司名義多次向被告借款，97年間由證人蔡清帆簽發2 紙本票
    （1紙面額172萬5,000元為借款本金，1紙面額22萬5,000 元
    利息）作為向被告借款（即系爭借款）之擔保，而原告係以
    千承公司股東身分，於上開2 紙本票背面背書，做為系爭借
    款之保證。嗣證人蔡清帆陸續多次清償借款後又再借款，加
    上借款之利息，迄至99年6 月間證人蔡清帆以千承公司名義
    積欠被告之借款債務已達294 萬元之多，故被告即找原告及
    證人蔡清帆出面解決，而於99年8 月間，由原告簽發系爭本
    票予被告作為清償。
  (二)基於票據之文義性及無因性，系爭本票既係原告所簽發，原
    告即應負發票人責任，況原告所背書保證之系爭借款並未清
    償，原告自仍應負連帶責任等語，資為抗辯；並聲明：原告
    之訴駁回。
三、兩造不爭執事項：
  (一)被告持有原告於99年8月19 日所簽發之系爭本票向本院聲請
    本票裁定（案號99年度司票字第325 號），並持上開裁定向
    本院民事執行處聲請強制執行（案號：99年度司執字第1886
    6號），現執行尚未終結。
  (二)證人蔡清帆所簽發經原告以捺指印方式背書之2紙本票，係
    向被告借款172萬5,000元（面額22萬5,000元部分係利息）
    。
  (三)證人蔡清帆所簽發並由原告背書之2紙本票，原告於99年7月
    17日以原告名義向本院聲請本票裁定准許強制執行。
  (四)被告於99年8月5日以復興橋郵局202 號存證信函向原告催討
    借款，內容提及「共同簽署親自蓋有手印之借據及保管條與
    本票2 張，依據當時所簽訂借據規定，台端（即原告）同意
    就蔡清帆所積欠之借款願負共同連帶清償責任」。
四、兩造爭執部分：
  (一)原告究係就證人蔡清帆於97年8月19 日所簽發並經原告背書
    之面額共計195萬元之本票2紙向被告所借本息合計195 萬元
    之借款債務負連帶清償之責？抑或就證人蔡清帆向被告所借
    之所有款項中於195萬元範圍內負連帶清償之責？
  (二)證人蔡清帆於97年8月19日以所簽發並經原告背書之2紙本票
    向被告所借之款項本息合計195 萬元之債務是否業已清償？
    若尚未清償，原告是否仍須負保證責任？
五、得心證之理由：
  (一)按當事人主張有利於己之事實者，就其事實有舉證之責任。
    民事訴訟法第277條本文定有明文。復按保證者，係指保證
    人與債權人約定，保證人於債權人之債務人不履行債務時，
    由保證人代負履行責任之契約，民法第73 9條亦有明文，是
    為一般保證契約；又保證人與債權人約定就債權人與主債務
    人間所生一定債之關係範圍內之不特定債務，預定最高限額
    ，由保證人保證之契約，學說上稱為最高限額保證（最高法
    院77年台上字第943 號判例參照），為實務所承認，由此可
    知，一般保證契約與最高限額保證契約之區別，在於前者所
    擔保者為特定之債權，後者所擔保者則為一定債之關係範圍
    內之債權，且預定最高限額者。又票據係屬無因證券，執票
    人如何取得票據，非票據本身所能證明。被告雖主張原告所
    簽發之系爭本票係為證人蔡清帆積欠其所有借款債務而為連
    帶清償之擔保，惟為原告所否認，則被告即應就原告與其就
    被告與主債務人即證人蔡清帆間所生一定債之關係範圍內之
    不特定債務，預定最高限額，約定由原告負保證責任之利己
    事實負舉證責任。
  (二)次按解釋契約，固須探求當事人立約時之真意，不能拘泥於
    契約之文字，但契約文字業已表示當事人之真意，無須別事
    探求者，即不得反捨契約文字而為曲解。（最高法院17年上
    字第1118號判例可參）。被告固提出經原告簽名捺指印之「
    債權交換同意書（借據）」及由原告簽發面額均為195萬元
    本票2紙（其中1紙即為系爭本票），用以證明原告應就證人
    蔡清帆積欠被告所有借款債務中之195 萬元負保證責任，然
    觀諸「債權交換同意書（借據）」之內容，係記載「本人以
    蔡清帆開立本票債權債務關係，壹佰玖拾伍萬元整與（債務
    人）李銘程．．．換取由李銘程開立本票壹佰玖拾伍萬元整
    之債權債務關係交換同意，向貴單位借款新臺幣壹佰玖拾伍
    萬元整，願以開立本票為信用擔保保證。借款人倘若於到期
    日未還款或跳票時，債權人可憑此單據及本票委託任何機關
    團體單位進行催討．．．」等文字，可證原告簽發系爭本票
    予被告，僅係就證人蔡清帆以簽發2紙本票面額合計195萬元
    向被告所借之「特定借款債務」負保證責任，而被告復無法
    舉證證明其與原告間確實成立有所謂最高限額保證之事實，
    自不得以其持有原告所簽發之系爭本票即謂原告與被告間成
    立有最高限額保證契約，況據證人蔡清帆於本院100年7月5
    日言詞辯論時所為之證述：「（問：原告當時為何要背書？
    ）因為當時我向被告借錢，被告要求要有保證人，故請原告
    在本票後面背書」、「（問：系爭2紙本票〈指證人於97 年
    8月17日所簽發經原告捺指印方式背書之本票〉面額合計195
    萬元，當時向被告借貸多少錢？）本金170 餘萬元，其餘應
    該是利息。．．補充：172萬5,000元面額的本票係本金，22
    萬5,000 元面額的本票係利息」、「（問：當時向被告借貸
    期間多久）一年」、「（問：清償期屆至，你有無向被告清
    償？）系爭172萬5,000元本金及22萬5,000元利息，我在98
    年8 月間開立支票方式清償。．．．我還款後又再向被告借
    款200多萬元，我有另外開支票給被告，上開2紙本票是因為
    我疏忽未取回」、「（問：你將原告擔任背書人的上開2 紙
    本票清償完畢後，有無通知原告？）沒有」、「（問：你另
    外再向被告借款200 多萬元的部份，被告有要求要有保證人
    ？你有無通知原告？）被告沒有要求要保證人，這件事情原
    告不知道」、「（問：你當時再向被告借款時，被告要求要
    有保證人，原告有無向被告表示你現在及將來所借的款項，
    他都要擔任保證人？）沒有。因為兩造相互間不熟。」等語
    （見本院卷第34-37 頁），顯見被告並未與原告約定原告須
    就證人蔡清帆積欠被告之所有借貸債務，於195 萬元之範圍
    內負保證之責。
  (三)又按保證者，係指保證人與債權人約定，保證人於債權人之
    債務人不履行債務時，由保證人代負履行責任之契約。又基
    於保證契約為從契約，係從屬於被擔保之主債權債務關係，
    故若保證人之負擔，較主債務人為重者，應縮減至主債務之
    限度，是為保證契約「發生上之從屬性」，民法第739 條、
    第741 條分別定有明文，從而，若保證人所保證之主債務業
    已消滅，基於保證契約之從屬性，保證人亦不負保證責任。
    原告主張證人蔡清帆以於97年8月17 日所簽發並由原告背書
    之2紙本票，面額合計195萬元向被告所借之195 萬元債務，
    業已清償完畢等情，業經證人蔡清帆到庭證述：「．．．系
    爭1,725,000元本金及225,000元利息，我在98年8 月間以開
    立支票方式清償。帳戶是千承公司、或我個人名義，付款行
    是淡水一信或金山農會，．．．」綦詳，並經本院當庭向被
    告提示本院依職權向新北市金山區農會函查上開以千承公司
    為發票人，發票日期為98年8月20日、票面金額1,725,000元
    之支票是由何人提領兌現一事，新北市金山區農會於100 年
    7月21日以北金農信字第1000002468 號函覆本院所稱：「該
    票據由國泰世華商銀館前分行提出交換，帳號：0000000000
    00背面背書人：蔡朝全」（見本院卷第62頁）時，被告自承
    提兌人蔡朝全係其胞兄，該紙支票係證人蔡清帆清償借款所
    交付，其因積欠胞兄蔡朝全款項而轉讓予蔡朝全，是原告主
    張其所保證之主債務即證人蔡清帆以於97年8月17 日簽發由
    原告背書之2紙本票，面額合計195萬元向被告所借之195 萬
    元債務，業已因證人蔡清帆清償而消滅，應屬可採，從而，
    基於「保證債務之從屬性」，原告自無庸再負保證人之責任
    。
  (四)再本票固為無因證券，票據債務人不得以自己與發票人或執
    票人前手間所存抗辯事由對抗執票人，然債務人要非不得以
    自己與執票人間所存抗辯事由對抗執票人，此觀票據法第13
    條本文規定之反面解釋自明（最高法院69年度台上字第1184
    號裁判亦採此見解），系爭本票既係原告為了擔保主債務之
    系爭借款而簽發予被告，而系爭借款已因清償而消滅，原告
    即無庸再負保證責任，故原告自得以其簽發系爭本票之基礎
    原因關係已不存在之事由對抗被告，從而，原告訴請確認系
    爭本票債權對原告不存在，於法有據，應予准許。
  (五)復按執行名義無確定判決同一效力者，於執行名義成立前，
    如有債權不成立或消滅或妨礙債權人請求之事由發生，債務
    人亦得於強制執行程序終結前提起異議之訴。強制執行法第
    14條第2 項定有明文。所謂強制執行程序之終結，依其所終
    結強制執行程序程度不同，可分為全部執行程序之終結，即
    依執行名義之執行程序終結與個別執行程序之終結，即標的
    物或特定執行方法之執行程序終結兩種。強制執行法第14條
    所定債務人異議之訴以排除執行名義之執行力為目的，故該
    條所謂強制執行程序終結，係指執行名義之全部強制執行程
    序終結而言，故執行名義所載債權，未因強制執行全部達其
    目的以前，對於某一執行標的物之強制執行程序雖已終結，
    債務人仍得提起異議之訴（司法院院字第2776號解釋意旨參
    照）。本件被告向本院民事執行處聲請強制執行所持之執行
    名義係系爭本票准予強制執行之裁定，不具有與確定判決同
    一之效力，且本院99年度司執字第18866 號強制執行程序，
    所執行查封原告之不動產，並於100年7月25日進行公告3 個
    月之特別拍賣程序，業經本院調卷查明，是原告依強制執行
    法第14條第2項規定，起訴請求本院99年度司執字第18866號
    清償票款強制執行事件債權人即被告所憑之本院99年度司票
    字第325 號確定裁定執行名義，不許對原告為強制執行，於
    法有據，應予准許。
  (六)末按民法上所謂詐欺，係欲相對人陷於錯誤，故意示以不實
    之事，令其因錯誤而為意思表示。（最高法院18年上字第37
    1 號判例可參），本件被告之所以要求原告簽發系爭本票，
    實係基於被告認為原告應就借款人即證人蔡清帆積欠其所有
    之借款債務於195 萬元範圍內負保證責任，及借款人蔡清帆
    確實尚積欠其超過195 萬元之借款債務之故，尚難以被告明
    知證人蔡清帆曾清償195 萬元，仍要求原告簽發系爭本票即
    認係被告欲使原告陷於錯誤，故意示以不實之事，併此敘明
    。
六、綜上所述，原告依民事訴訟法第247條第1項規定，求為確認
    被告所持有如附表所示本票對原告之票據債權不存在，並依
    強制執行法第14條第2項規定，求為本院99年度司執字第188
    66號清償票款強制執行事件被告所憑之本院99年度票字第32
    5 號確定裁定執行名義，不許對原告強制執行，均為有理由
    。
七、本件事證已臻明確，兩造其攻擊防禦方法及所提出之各項證
    據資料，經審酌後認與判決之結果不生影響，爰不予以一一
    論列。
八、據上論結，原告之訴有理由，依民事訴訟法第78條，判決如
    主文。
中    華    民    國   100    年    8     月    23    日
                  民事庭法  官  林淑鳳
以上正本係照原本作成
如對本判決上訴，須於判決送達後20日內向本院提出上訴狀。如
委任律師提起上訴者，應一併繳納上訴審裁判費。
中    華    民    國   100    年    8     月    23    日
                        書記官  王鵬勝
┌──────────────────────────────────┐
│附表（100年度訴字第137號）：                                        │
├─┬─────┬──────┬──────┬──────┬─────┤
│編│發  票  人│發   票   日│票 面 金 額 │到   期   日│ 票    號 │
│號│          │（ 民  國 ）│（新 臺 幣）│（ 民  國 ）│          │
├─┼─────┼──────┼──────┼──────┼─────┤
│１│  李銘程  │98年8月19日 │   195萬元  │98年8月19日 │TH046010  │
└─┴─────┴──────┴──────┴──────┴─────┘